【裁判字號】    98,上易,43
【裁判日期】    980429
【裁判案由】    返還借款等
【裁判全文】
臺灣高等法院民事判決                  98年度上易字第43號
上  訴  人  乙○○
訴訟代理人  李富湧律師
複 代理 人  陳垚祥律師
被 上訴 人  甲○○
訴訟代理人  陰正邦律師
複 代理 人  林志宏律師
上列當事人間返還借款等事件，上訴人對於中華民國97年10月30
日臺灣臺北地方法院96年度訴字第9266號第一審判決提起上訴，
本院於98年4月15日言詞辯論終結，判決如下：
    主  文
上訴駁回。
第二審訴訟費用由上訴人負擔。
    事實及理由
一、上訴人主張：原審共同被告蔡智雄於民國80年12月間持面額
    共計新台幣（下同）3,300,000元之票據3紙，向上訴人借貸
    3,300,000元，惟屆期未獲兌現，依消費借貸法律關係，蔡
    智雄應給付上訴人3,300,000元本息。又訴外人王薛杏元等
    82人，於66年間，以台北市○○區○○段5小段250、249、
    247、248、242、241、240地號等7筆土地（重測前為興雅段
    851-7、851-8、851-14、851-15、865-36、871-8、871-20
    地號，下稱系爭250、249、247、248、242、241、240地號
    土地）為基地，興建鋼筋混凝土造12層1棟集合住宅（系爭
    247、248、249、250地號土地蓋房屋；系爭240、241、242
    地號土地為法定空地），其中門牌號碼：台北市○○○路20
    4巷6號3樓房屋（下稱系爭房屋）所有權全部，及上開7筆地
    號土地之應有部分，迭經移轉，於78年8月18日由蔡智雄取
    得，嗣蔡智雄因負債，遭債權人向法院聲請強制執行，系爭
    房屋及系爭248、249地號土地，由訴外人施君毅拍得，並輾
    轉出售後，於86年7月24日由被上訴人取得。另系爭240、24
    1、242地號土地為法定空地，經上訴人聲請強制執行後，由
    訴外人林宥蓉拍得，蔡智雄原有上揭7筆土地因之僅餘247、
    250地號土地。依台北市政府工務局核發66使字第1366號使
    用執照，上開12層大樓之基地包括系爭250、249、248、247
    、242、241、240地號7筆土地，其上之建物所有權人均有上
    述7筆土地之應有部分，又系爭房屋同棟各樓層住戶持有系
    爭250、249、248、247地號4筆土地之面積均為19.161767平
    方公尺，而被上訴人持有之土地面積卻僅有11.4727平方公
    尺，不足7.689067平方公尺部分即係蔡智雄所有。是被上訴
    人所有之系爭房屋，顯係無法律上之原因占用蔡智雄所有益
    7.689067平方公尺土地，被上訴人因之獲有相當於租金之利
    益，致蔡智雄受有損害。依土地法第105條準用同法第97條
    第1項規定，蔡智雄得依民法第179條關於不當得利之規定，
    請求被上訴人返還相當於5年租金之不當得利，總計451,476
    元，然蔡智雄竟怠於向被上訴人主張上開權利，爰依民法第
    242條規定，請求被上訴人給付蔡智雄451,476元，及自起訴
    狀繕本送達翌日起至清償日止，按年息5%計算之利息；暨自
    起訴狀繕本送達翌日起按月給付蔡智雄8,117元，並由上訴
    人代位受領等語。
二、被上訴人則以：其與上訴人及蔡智雄並不相識，對於彼等間
    之債權債務關係，亦無所悉，被上訴人否認上訴人對於蔡智
    雄有上開3,300,000元之債權。又縱上訴人對蔡智雄確有該
    3,300,000元之債權，上訴人亦應證明蔡智雄已陷於無資力
    或資力不足。被上訴人係於86年7月間自其前手即訴外人邱
    美芳購得系爭房屋迄今。而系爭房屋僅坐落於系爭248、249
    地號土地上，並無占用系爭247、250地號土地。系爭房屋既
    未占用蔡智雄所有系爭247、250地號土地，是上訴人主張被
    上訴人獲得相當於租金之利益，即非可採。況系爭房屋乃被
    上訴人依土地法第43條規定取得，非無法律上之原因。另系
    爭房屋係供被上訴人居家使用未為商業用途，若鈞院認被上
    訴人應返還相當於租金之不當得利，其標準亦未達土地法規
    範之最高限制，應予酌減等語。
三、本件經原法院判決駁回上訴人之訴及假執行之聲請。上訴人
    不服原判決，上訴聲明為：（一）原判決不利於上訴人部分
    廢棄；（二）上開廢棄部分，被上訴人應給付蔡智雄451,47
    6元，及自起訴狀繕本送達翌日起至清償日止，按年息5%計
    算之利息；暨自起訴狀繕本送達翌日起按月給付蔡智雄8,11
    7元，並由上訴人代位受領。被上訴人則聲明：上訴駁回。
    （關於上訴人依消費借貸法律關係請求蔡智雄給付部分，原
    法院判決蔡智雄應給付上訴人3,300,000元及自96年11月2日
    起至清償日止，按年息5%計算之利息，未據蔡智雄提起上訴
    ，已告確定。）
四、兩造不爭執之事項：（本院卷第19頁、第37頁背面）
（一）王薛杏元等82名起造人以系爭250（重測前為興雅段251-7
      ）、249（重測前為興雅段851-8）、248（重測前為興雅
      段851-15）、247（重測前為興雅段851-14）、242（重測
      前為興雅段865-36）、241（重測前為興雅段871-8）、24
      0（重測前為興雅段871-20）地號等7筆土地為基地，依64
      建（松山）（三）字第070號建造執照興建鋼筋混擬土造
      12層1棟集合住宅（其中系爭247、248、249、250地號土
      地蓋房屋，240、241、242地號土地為法定空地），完成
      後取得66使字第1366號使用執照。
（二）前項各房屋所有權人，依持分比例共有上開7筆土地所有
      權。
（三）建號1011號即系爭房屋所有權，及上開7筆地號之應有部
      分，迭經移轉，於78年8月18日由蔡智雄取得。嗣蔡智雄
      負債，遭債權人聲請法院拍賣，將系爭房屋及系爭房屋坐
      落系爭248、249地號土地持分拍賣，由施君毅買得，並輾
      轉出售，於86年7月24日由被上訴人取得所有權。蔡智雄
      所有系爭240、241、242地號土地為法定空地，經上訴人
      聲請原法院以79年度民執辛字第1402號強制執行拍賣，由
      林宥蓉拍得。蔡智雄原有上開7筆土地，剩下系爭247、25
      0地號土地為其所有。
（四）系爭房屋坐落基地登記為系爭248、249地號土地。
五、本件爭點：（本院卷第37頁背面）
（一）被上訴人是否受有系爭房屋占用系爭247、250地號土地之
      不當得利？
（二）上訴人得否代位行使蔡智雄之權利？
      爰述之如下：
（一）被上訴人是否受有系爭房屋占用系爭247、250地號土地之
      不當得利？
  １、按「無法律上之原因而受利益，致他人受損害者，應返還
      其利益。雖有法律上之原因，而其後已不存在者，亦同。
      」民法第179條定有明文。次按當事人主張有利於己之事
      實者，就其事實有舉證之責任，民事訴訟法第277條前段
      定有明文，又主張法律關係存在之當事人，應就該法律關
      係發生所須具備之特別要件，負舉證之責任，至於他造主
      張有利於己之事實（變更或消滅之特別要件），則應由他
      造舉證證明（最高法院48年台上字第887號判例意旨參照
      ）。是主張不當得利請求權之原告，因係自己之行為造成
      原由其掌控之財產發生主體變動，則因該財產變動本於無
      法律上原因之消極事實舉證困難所生之危險自應歸諸原告
      ，故原告對有利於己不當得利請求權之成立要件應負舉證
      責任，亦即原告必須證明其與被告間有給付之關係存在，
      且被告因其給付而受有利益，以及被告之受益為無法律上
      之原因。
  ２、上訴人主張：依台北市政府工務局核發66使字第1366號使
      用執照，上開12層大樓之基地包括系爭250、249、248、2
      47、242、241、240地號7筆土地，其上建物所有權人均有
      上述7筆土地之應有部分，又系爭房屋同棟各樓層住戶持
      有系爭250、249、248、247地號土地之面積均為19.16176
      7平方公尺，而被上訴人持有之土地面積則僅有11.4727平
      方公尺，不足之7.689067平方公尺即係蔡智雄所有，是係
      爭房屋占用蔡智雄所有上開之7.689067平方公尺土地，顯
      係無法律上之原因，被上訴人因之獲有相當於租金之利益
      ，並致蔡智雄受有損害等語。被上訴人則辯以：系爭房屋
      坐落於系爭248、249地號土地上，並未占用系爭247、250
      地號土地。系爭房屋既未占用蔡智雄所有之上開土地，則
      上訴人主張被上訴人獲得相當於租金之利益，即非可採等
      語。
  ３、經查：
    (1)上訴人主張被上訴人所有系爭房屋無法律上之原因占用蔡
      智雄所有系爭247、250地號土地，合計7.689067平方公尺
      ，被上訴人因之獲有相當於租金之利益，致蔡智雄受有損
      害等情，依上開１舉證責任分配原則之說明，上訴人自應
      就被上訴人受有利益及被上訴人之受益係屬無法律上之原
      因負舉證之責。
    (2)系爭房屋係坐落系爭248、249地號土地上，並未占用系爭
      247、250地號土地，有台北市建物登記第2類謄本可按（
      原審卷第88頁），且經原審向臺北市大安地政事務所函詢
      ，該所以97年3月7日北市大地一字第09730240900號函覆
      ：「有關本市○○區○○段5小段247、248、249、250地
      號土地上大廈之各區分有建物實際坐落部分，經實地勘查
      及檢視各建物測量成果圖結果，本所登記之建物坐落地號
      與各區分所有建物實際坐落地號一致」等語，亦有該函文
      可憑（原審卷第258頁）。足見，系爭房屋係坐落於系爭
      248、249地號土地上，並未占用系爭247、250地號土地甚
      明。
    (3)與系爭房屋同棟之各樓層建物即門牌號碼：台北市○○○
      路204巷6號4至12樓房屋，亦係坐落系爭248、249地號土
      地上，有台北市建物登記第2類謄本可按（原審卷第70、7
      2、74、76、78、80、82、84、86頁），另依系爭247、25
      0地號之台北市土地登記第2類謄本所載（原審卷第195頁
      、第214頁），其上之建物建號亦未載有系爭房屋及與系
      爭房屋同棟之上開房屋，是與系爭房屋同棟他樓層之建物
      所有權人，雖併擁有系爭247、250地號土地之應有部分，
      惟此與系爭房屋是否占用系爭247、250地號土地，別為二
      事，仍難遽此即認系爭房屋有占用系爭247、250地號土地
      之情事。
    (4)依台北市政府工務局核發66使字第1366號使用執照（原審
      卷第25至26頁）所載，系爭房屋所在之上開12層大樓基地
      固包括系爭250、247、249、248、242、241、240地號土
      地，然如上所述，系爭房屋坐落於系爭248、249地號土地
      上，並未坐落系爭247、250地號土地上，且屬於有保存登
      記之合法建物，而系爭房屋既係有保存登記之合法建物，
      則系爭房屋建築之始，應已取得系爭250、247、242、241
      、240地號土地所有權人之同意，始能在該地號上建築房
      屋，被上訴人係系爭房屋之合法繼受人（原審卷第53至60
      頁），自應與系爭房屋之前手受有相同保護。是縱依該使
      用執照所載，認系爭房屋之基地應包括系爭247、250地號
      土地，仍難認系爭房屋占用系爭247、250地號土地係屬無
      法律上之原因。
    (5)此外，上訴人復無法就其主張之有利事實，加以舉證以實
      其說，故上訴人上開之主張，自難採信，應認被上訴人並
      無系爭房屋占用系爭247、250地號土地而獲有不當得利之
      情事。
（二）上訴人得否代位行使蔡智雄之權利？
      如上所述，被上訴人並未享有系爭房屋占用蔡智雄所有系
      爭247、250地號土地之不當利益，即蔡智雄並無請求被上
      訴人返還不當得利之權利，則上訴人得否代位行使蔡智雄
      上開之權利，已與判決結果無涉，本院自無再論述本項爭
      點之必要，併此敘明。
六、綜上所述，上訴人依民法第179條及第242條規定，請求被上
    訴人給付蔡智雄451,476元，及自起訴狀繕本送達翌日起至
    清償日止，按年息5%計算之利息；暨自起訴狀繕本送達翌日
    起，按月給付蔡智雄8,117元，並由上訴人代位受領，自無
    理由，不應准許。原審就此部分為上訴人敗訴之判決並駁回
    其假執行之聲請，依法尚無不合。上訴意旨指摘原判決此部
    分不當，聲明廢棄改判，為無理由，應予駁回。
七、本件事證已臻明確，兩造其餘之攻擊、防禦方法核與判決結
    果不生影響，爰毋庸一一論述，併此敘明。
八、據上論結，本件上訴為無理由，依民事訴訟法第449條第1項
    、第78條，判決如主文。
中    華    民    國    98    年    4    月    29     日
                  民事第十二庭
                      審判長法  官  陳駿璧
                            法  官  連士綱
                            法  官  陳邦豪
正本係照原本作成。
不得上訴。
中    華    民    國    98    年    4    月    29     日
                              書記官  李佳樺


司法院資訊處製作；財團法人民間司法改革基金會備份。
